【裁判字號】    89,上易,2581
【裁判日期】    900227
【裁判案由】    詐欺
【裁判全文】
臺灣高等法院臺中分院刑事判決                  八十九年度上易字第二五八一號
    上  訴  人  臺灣彰化地方法院檢察署
    上  訴  人
    即  被  告  甲○○
    上  訴  人
    即  被  告  辛○○
    共同選任辯  林世祿律師
右上訴人因被告詐欺案件，不服臺灣彰化地方法院八十九年度易字第三五八號，中華
民國八十九年九月十五日第一審判決（起訴案號：臺灣彰化地方法院檢察署八十八年
度偵字第二八八二、八○八二號），提起上訴，本院判決如左：
    主  文
上訴駁回。
    事實及理由
一、本案經本院審理結果，認第一審判決認事用法及量刑均無不當，應予維持，並引
    用第一審判決書記載之事實、證據及理由（如附件）。
二、上訴人即被告（以下稱被告）甲○○、辛○○之共同選任辯護人雖稱：告訴人庚○○一家七口均受僱於被告甲○○，渠等每月所領取之薪資即高達新臺幣（以下
    同）二十萬餘元，並無積欠之情事。且告訴人庚○○提供其所有坐落於彰化縣彰
    化市○○段大竹小段一一五號土地，分別於八十三年五月七日及同年八月十日向
    臺中區中小企業銀行（已變更為臺中商業銀行，以下依原名稱簡稱為中小企銀）
    南彰化分行，設定最高限額抵押權三百六十萬元及五百六十萬元，實際借款各三
    百萬元及一百六十萬元，其貸款之全部本息均係由被告甲○○繳納，又告訴人庚○○之子陳志昌為工地主任，對被告財務狀況知之甚詳，被告甲○○、辛○○焉
    有詐欺之可能云云。惟查工人均係靠工資賴以維生，如被告未如期發放工資，工
    人衡情豈有長期受僱於被告之理。而告訴人既提供其所有上開不動產貸款以供被
    告甲○○週轉，其貸款所需負擔利息自應由被告甲○○負責繳納，豈有由庚○○
    繳納之理。又陳志昌僅為工地主任，對被告等財務狀況衡情應無瞭解之必要，矧
    陳志昌果知悉被告甲○○等之財務狀況不佳，豈有不告知其父庚○○，任由庚○○大量貸款與被告甲○○之理。故被告甲○○、辛○○之上訴無理由，應予駁回
    。至於檢察官就被告甲○○、辛○○涉嫌對丙○○等詐欺部分，循告訴人丙○○
    之請求提起上訴，認原判決認為此部份不成立犯罪，尚有未當云云。惟查檢察官
    就此部分並未提出其他具體證據以實其說，無非就原審對於事實之認定及證據之
    取捨再為爭執，故此部份之上訴亦屬無理由，應予駁回。
三、被告甲○○、辛○○均經合法傳喚，無正當理由不到庭，不待其陳述逕行判決。
四、據上論斷，應依刑事訴訟法第三百七十一條、第三百七十三條、第三百六十八條
    ，判決如主文。
本案經檢察官壬○○到庭執行職務。
中      華      民      國      九十      年      二      月   二十七   日
                                  臺灣高等法院臺中分院刑事第十庭
                                        審判長法  官  林  照  明
                                              法  官  李  寶  堂
                                              法  官  蕭  廣  政
右正本證明與原本無異。
不得上訴。
                                              書記官  黃  禎  祥
中      華      民      國      九十      年      三      月     五     日
                                                                        Ｄ
附件：
臺灣彰化地方法院刑事判決                          八十九年度易字第三五八號
    公  訴  人  臺灣彰化地方法院檢察署檢察官
    被      告  甲○○  男三十八歲（民國○○年○月○○○日生）
                        住彰化縣彰化市安溪里安溪莊五十六號之二十九
                        居雲林縣斗六市○○街一四四號
                        身分證統一編號：Ｎ一二二四九三三六號
                辛○○  女三十五歲（民國○○○年○○月○日生）
                        住居所同右
                        身分證統一編號：Ｎ二二二四五四號
    右  二  人
    辯  護  人  林世祿  律師
右列被告等因詐欺案件，經臺灣彰化地方法院檢察署檢察官提起公訴（八十八年度偵
字第二八八二號、第八○八二號），本院判決如左：
        主  文
甲○○共同連續意圖為自己不法之所有，以詐術使人將本人之物交付，處有期徒刑壹
年陸月。
辛○○共同連續意圖為自己不法之所有，以詐術使人將本人之物交付，處有期徒刑捌
月。緩刑肆年，緩刑期內付保護管束。
        事  實
一、甲○○、辛○○係夫妻關係，甲○○為大竣營造公司、大剛工程開發公司之實際
    負責人。辛○○則協助甲○○調度公司業務經營所需之資金。渠等自民國（下同
    ）八十年迄八十五年間，知悉公司營運不佳，日益虧損，對外負債累增，並無任
    可資金可供周轉，依當時之經濟能力狀況，如再舉債，已無順利履行清償義務之
    可能，顯可預期如據實告知情況，他人必為之卻步，不願貸與金錢。其等為圖順
    利籌得資金以紓困，竟共同基於意圖為自己不法所有之概括犯意，出於縱使將來
    無資力清償借款，亦在所不惜之意思，二人出於犯意聯絡與行為分擔，利用其等
    長期僱用擔任水泥工之庚○○思慮單純，且仰仗受僱謀生，又不解其等資力實況
    ，而未加提防之機會，虛以借貸為由，取得庚○○之信賴。遂藉此方式，先於八
    十年初，在彰化縣彰化市快官里某處工地，由甲○○向庚○○借得新臺幣（下同
    ）四十萬元；再於八十三年間，由庚○○提供其所有坐落於彰化縣彰化市○○段
    大竹小段一一五號土地，分別於八十三年五月七日及同年八月十日向臺中區中小
    企業銀行（已變更為臺中商業銀行，以下依原名稱簡稱為中小企銀）南彰化分行
    ，設定最高限額抵押權三百六十萬元及五百六十萬元，實際借款各三百萬元及一
    百六十萬元，由庚○○悉數自其帳戶轉帳至甲○○設於該銀行之帳戶內；又於八
    十四年五、六月間及八十五年五、六月間，由甲○○分別向庚○○借款五十萬元
    及三十萬餘元，其中五十萬元部分，由辛○○至彰化市農會大竹營業部向庚○○
    拿取現金，再轉交予甲○○；而三十萬元部分，則甲○○跟同庚○○至彰化市○○路某處向庚○○所參與合會之會首拿取庚○○甫標得之合會金。前後詐得金額
    共計五百八十萬餘元（起訴書載為五百八十萬元）。其後甲○○除向銀行繳交前
    開借款利息外，其餘之本息均未清償，嗣於八十六年八月間，因甲○○未續繳利
    息，經銀行逕向庚○○催索，庚○○始知受騙。
二、案經被害人庚○○訴請臺灣彰化地方法院檢察署檢察官偵查起訴。
        理  由
一、訊據被告甲○○、辛○○二人均坦承其等係夫妻，而被告甲○○為大竣營造公司
    、大剛工程開發公司之實際經營人，其等因無資本，在公司成立之初即已開始告
    貸營業，漸有周轉不靈情形，而向被害人庚○○借得如前開事實欄所示之款項，
    迄未清償之事實，惟均矢口否認有何詐欺犯行。被告甲○○辯稱：伊係因借款之
    利息日漸累增，致無力繼續支付借款利息，及在臺東縣之投資建築案失敗，復值
    經濟景氣不佳，始發生周轉不靈之情形，並非蓄意詐欺被害人庚○○云云；被告
    辛○○則諉稱：伊雖是甲○○的妻子，但因子女尚幼，猶需照顧，故其並未參與
    甲○○之業務，亦未過問甲○○對外借款之事等語。惟查：前開事實，迭據告訴
    人庚○○於偵查中或本院審理時指訴甚明，並有彰化縣彰化市○○段大竹小段一
    一五地號土地登記謄本一份、中小企銀南彰化分行借據二紙、支票附退票理由單
    、中小企銀支票存款開戶資料二份及中小企銀戶名甲○○之支票存款戶月明細表
    一份等附卷足資佐證。參之被告甲○○亦供承：伊並無足夠之資力，即從事營造
    業務，所需資金均告貸取得，受龐大利息拖累，復值經濟景氣欠佳，投資多案，
    均未獲利等語在卷。另被告辛○○雖辯稱：伊專職家庭管理，並未參與甲○○之
    業務，亦未過問甲○○對外借款云云，然查被告辛○○確曾依被告甲○○之指示
    ，前往向被害人庚○○取款之事實，已據其供承在卷，並經被害人庚○○指訴在
    卷；再被告辛○○亦向彰化縣彰化市農會申領支票供被告即其夫甲○○使用，及
    曾以其名義登記被告甲○○與他人合夥取得之坐落彰化縣彰化市○○段五九六之
    四、五九六之十、五九六之十六、五九六之十八等地號土地之應有部分；又將上
    開各該土地連同其所有之坐落同段二二二之一地號及二二二地號土地向銀行申設
    抵押擔保借款，提供予被告甲○○周轉之用等情，亦據證人丁○○於八十七年十
    月七日法務部調查局彰化調查站調查時供證在卷（見該局調查卷宗第第三頁反面
    林銘宗調查筆錄），並有上開土地之登記謄本在卷可稽（見本院審理卷被告八十
    九年五月十九日陳報狀附證物），此外，被告辛○○復經手被告甲○○與本案另
    告訴人乙○○之債務清償事宜，並有匯款單三紙在卷可參（見八十八年度偵字第
    二八八二號偵查卷第一九六至一九八頁）。顯見被告辛○○上開所辯，與事實相
    悖離，其與被告甲○○就上開犯行，有犯意聯絡與行為分擔甚明。是被告二人既
    知公司成立之初，即有告貸營運之事實，則其等理當衡量風險，務實經營，而非
    冀望一步登天，無本經營，舉新債還舊債，直至不支之地步，且衡之被害人庚○○僅係水泥工人，思慮單純，雖受僱於被告工作，但對被告之經濟能力實況，卻
    全然不知。是被告等既已知悉其等經濟情況窘困，如大量舉債，並無資力足以履
    行清償，且有不能善後之虞，竟利用被害人庚○○不知之情況，猶然為之，在所
    不惜。顯認被告二人於著手向被害人庚○○實施借貸行為之始，即有不確定詐取
    被害人庚○○金錢之故意至明。綜上所述，本案事證已臻明確，被告等犯行洵足
    認定。
二、按行為之故意，並不以確定、直接為限，倘行為者對一定結果之發生，預見其可
    能發生，雖以未必即發生之意思，加以實行，而終致發生該結果者，亦屬故意之
    行為，此參照刑法第十三條第二項之規定可明。查被告等於從事借貸行為之際，
    既已知悉其經濟情況窘困，並無資力足以履行義務，且有不能善後之虞，竟猶然
    為之，在所不惜，顯係出於不確定詐取他人金錢之故意。核被告等所為，均係犯
    刑法第三百三十九條第一項之詐欺取財罪。被告二人就上開犯行，有犯意聯絡與
    行為分擔，均應論以共同正犯。被告等先後多次詐欺犯行，時間緊接，犯罪構成
    要件復相同，顯係基於概括犯意反覆為之，為連續犯，應依刑法第五十六條之規
    定，論以一罪，並加重其刑。公訴人雖漏敘及被告等於八十二年以前實施詐欺部
    分之事實，然該部分事實，與已起訴經認定有罪之事實，具有連續犯之關係，屬
    裁判上一罪，為法律上之同一案件，依刑事訴訟法第二百六十七條之規定，本院
    自得併予審判，附此敘明。爰分別審酌被告二人之素行，犯罪之動機、目的、手
    段、所生危害及其他情節，並犯後之態度等一切情狀，分別量處如主文所示之刑
    ，以資懲警。又查被告甲○○、辛○○二人前固均未曾受有期徒刑以上刑之宣告
    ，有臺灣彰化地方法院檢察署刑案資料查註紀錄表及本院被告全國前案紀錄表在
    卷可稽，但鑒於本案犯罪行為乃肇因於被告甲○○不度量其經濟能力之良窳，貪
    圖利得，執意從事無本之營造業務所致，衡其罔顧天良，設詞欺罔智慮淺薄，恃
    勞力維生，且已老邁之被害人，騙取其終生積蓄，致被害人贍老無著，怨嘆無涯
    。且犯後即避不處理，於偵查中即帶同被告辛○○，逃逸藏匿他處，迄本院審結
    時，始終推諉其責，未見悔意，是其罪責，誠難認屬輕微，如僅以其未曾受有期
    徒刑之宣告，即予以寬縱，而未量處相當之刑度，予以制裁，並宣付執行，誠難
    伸社會正義。至被告辛○○與被告甲○○係屬夫妻關係，其身為人妻，唱隨夫婿
    之言行，並非情理所不能理解，其夫婿既經酌情認不宜諭知緩刑，則其家庭子女
    亟待其照料，允宜宣付緩刑為宜。惟衡其犯後否認推卸，迄未能徵得被害人庚○○之諒解，為促其儘速處理和解事宜，緩刑期間自宜從長，且有於緩刑期間內施
    以適當之教育與約束之必要，故宣告緩刑四年，併諭知於緩刑期內付保護管束，
    附此敘明。
三、公訴意旨另以：被告甲○○、辛○○假借推出大型建按需款週轉或出資興建房屋
     之名義，自八十二年起，至八十七年五月間止，另分別向丙○○借款六百五十六
    萬元、林明忠借款七百餘萬元、己○○借款一百餘萬元、乙○○借款二十萬元，
    共詐得款項約一千餘萬元，因認被告等此部分之行為，亦觸犯刑法第三百三十九
    條第一項之詐欺罪嫌。按犯罪事實應依證據認定之，無證據不得推定其犯罪事實
    ，又不能證明被告犯罪者，應諭知無罪之判決，刑事訴訟法第一百五十四條、第
    三百零一條第一項分別定有明文。另認定不利於被告之事實，須依積極證據，苟
    積極證據不足為不利於被告事實之認定時，即應為有利於被告之認定，更不必有
    何有利之證據（最高法院三十年上字第八一六號判例參照）。而事實之認定，應
    憑證據，如未能發現相當證據，或證據不足以證明，自不能以推測或擬制之方法
    ，為裁判基礎（最高法院四十年臺上字第八六號判例參照）。此外，告訴人之告
    訴，本以使被告受刑事訴追為目的，故其陳述是否與事實相符，自應調查其他證
    據，以資審認，苟其所為攻擊之詞，尚有瑕疵，則在此瑕疵未予究明以前，即不
    能遽採為斷罪之基礎（最高法院五十二年臺上字第一三○○號、六十一年臺上字
    第三○九九號判例參照）。復按刑法第三百三十九條第一項詐欺罪之成立，以意
    圖為自己或第三人不法所有，以詐術使人將本人或第三人之物交付為要件，所謂
    以詐術使人交付，必須被詐欺人因其詐術而陷於錯誤，始該當，若相對人並非陷
    於錯誤，始交付其財物，即不構成該罪（最高法院四十六年臺上字第二六○號判
    例意旨參照）。
四、公訴人認被告等前揭行為事實，涉犯詐欺罪嫌，無非係以告訴人丙○○、林明忠
    、乙○○、己○○等人之指訴及被告等開立之支票、借款申請書、借據等件影本
    在卷為憑，並參之被告甲○○於臺東投資建案中僅虧損八百萬元，卻向告訴人等
    債權人借款高達二千萬元之情節為據。惟訊據被告等均堅詞否認有共同詐騙前開
    告訴人之事實，辯稱：告訴人丙○○、丁○○及己○○均係因與伊合夥投資臺東
    建築案，始提供上述金錢供伊週轉使用；告訴人乙○○則是伊委由丙○○持游籐
    松之支票代為借款，伊並未詐騙告訴人等語。經查：告訴人丁○○、己○○均供
    承確有與被告甲○○合夥，在臺東縣臺東市從事房屋營建販售之情事；告訴人丙○○雖否認參與投資云云，惟告訴人丙○○係合夥後，中途始退夥之事實，已據
    同案告訴人丁○○於偵訊中供證：丙○○剛開始有參加，剛開始大家都是以甲○○名義與地主談，之後伊聽甲○○說丙○○退出，但為何退出，伊不清楚等語甚
    明（見八十八年度偵字第二八八二號偵查卷之八十八年十一月二日訊問筆錄），
    核與被告甲○○所供述之情節相符，衡之告訴人丁○○與丙○○素未有恩怨，且
    同與被告有債務糾紛，是其供述當偏袒被告之慮，應認信實可採；再查告訴人丙○○確於八十四年六、七月間即以張秀琴所有之坐落於南投縣草屯鎮○○段第四
    六之十二地號土地向中小企銀設定抵押借款，亦於同年六月間由周丙申提供其所
    有坐落於臺東縣臺東市○○段第一四三地號、第一四三之一地號、第一四三之二
    地號、第一四三之三地號、第一四三之四地號、第一四三之五地號及第一四三之
    六地號等數筆土地（即臺東建築案之土地）設定抵押權予丙○○，有土地登記謄
    本二份及丙○○自開戶伊始迄八十五年以前之客戶資料、借款申請書、交易明細
    等資料在卷足憑，二者設定之時間不僅相近，且在臺東建築案投資之期間內，堪
    信均與投資臺東建築案有關；再揆之告訴人丙○○向中小企銀之借款自八十五年
    十二月以後即大部分由被告甲○○支付，核與證人及中小企銀之銀行行員戊○○
    證述情節相符，足見被告所積欠告訴人丙○○之債務，確原係丙○○與被告合夥
    投資於臺東建築案之資金，後因丙○○退出才轉變為是被告積欠丙○○之借款，
    並約定由被告甲○○支付利息。再告訴人丁○○亦指述：臺東案總共投資了三千
    萬元，快完工時，地主（應係地主的大哥）向銀行申貸借款，後來他跑掉了，土
    地被銀行假扣押，錢就卡在那裡，我們已提起民事訴訟解決此問題等語（見八十
    八年度偵字第二八八二號偵查卷之八十八年十一月二日訊問筆錄）；告訴人己○○亦指述：臺東投資案後來因房子賣不出去，錢拿不回來，總計該案共投資了三
    千多萬元（見八十八年度偵字第二八八二號偵查卷之八十八年九月二十八日訊問
    筆錄）。核與證人周丙申於偵訊中結證稱：伊是臺東合建案之地主，但伊實際並
    未參與，而係由伊之大哥與甲○○處理的，後來伊之大哥跑了，伊與其他兄弟才
    出面處理，當時房子已建好，但都沒有賣出去，所以錢才卡在那裡，估計甲○○
    約損失二、三千萬元等語（見八十八年度偵字第二八八二號偵查卷八十八年八月
    二十三日訊問筆錄），所供情節相符，足見被告甲○○確有將取之於告訴人之資
    金用於投資大型建築案，並未移供他用，然因此大型之臺東投資案失敗，而虧損
    近三千萬元。是告訴人等既因與被告甲○○合資營造，當知悉投資非當然可利可
    圖，仍有難以預期之風險，是其投資所生之虧損，難認由於被告甲○○施用詐術
    所致。況被告甲○○亦與臺東合建案之地主商討，力圖解決，有切結書及協議書
    各一份（見八十八年度偵字第二八八二號偵查卷第八十四頁至八十五頁），益徵
    被告甲○○對於告訴人丙○○、丁○○及己○○投資當時對該投資案之風險評價
    ，並無施用詐術，隱瞞任何實情，而使告訴人等陷於錯誤，始參與投資致生虧損
    之情事無訛。另查被告於八十七年五月間，係委由告訴人丙○○持案外人游籐松
    之支票向乙○○調現之事實，已據被告及丙○○供明無訛在卷。縱該支票於發票
    日屆至時，有不獲付款被退票之情事，因非被告甲○○本人所簽發，且屬遠期支
    票（票載發票日填載在票據實際開立日之後），則案外人游籐松於簽發支票後，
    何以發生不能兌現之情事，其原因固非止一端，既無事證足以證明被告甲○○於
    交付時已明知，或出於被告甲○○與丙○○或游籐松共謀使致，藉以訛騙金錢，
    自不能因此遽認被告二人有共犯詐欺之罪行。
五、綜上所述，公訴人認被告二人對告訴人丙○○、丁○○、己○○及乙○○尚有詐
    欺犯行，雖非無見，但經本院調查所得之事證情況，已然可憑斷被告二人均無對
    渠等施用詐術，使陷於錯誤，而交付金錢之情事。核與刑法第三百三十九條第一
    項詐欺罪規定之構成要件尚屬有間。此外，復查無任何積極證據足以證明被告等
    有何對告訴人丙○○、丁○○、己○○及乙○○等人詐欺之犯行，其被訴之此部
    分犯罪事實尚屬不能證明。因公訴意旨認此部分與前揭論罪科刑之部分有連續犯
    之裁判上一罪關係，爰不另為無罪之諭知。
據上論斷，應依刑事訴訟法第二百九十九條第一項前段、刑法第二十八條、第五十六
條、第三百三十九條第一項、第七十四條第一款、第九十三條第一項，罰金罰鍰提高
標準條例第一條前段，判決如主文。
中      華      民      國    八十九    年      九      月     十五   日
                                臺灣彰化地方法院刑事第一庭
                                    法      官    蔡紹良
右正本證明與原本無異。
如不服本判決，應於判決送達後十日內向本院提出上訴狀（須附繕本）。
                                    法院書記官    鐘麗芳
中    華    民    國      八十九      年       九      月     二十二    日


司法院資訊處製作；財團法人民間司法改革基金會備份。
